臺灣板橋地方法院刑事判決　　　　　　　　　　　　　　九十年度易字第三八八號
　　公　訴　人　臺灣板橋地方法院檢察署檢察官
　　被　　　告　丁○○
　　選任辯護人　毛國律師
　　　　　　　　林慶苗律師
　　被　　　告　丙○○
　　選任辯護人　林慶苗律師
右列被告因詐欺案件，經檢察官提起公訴（八十九年度偵字第二一八三二號）暨移
併辦（台灣板橋地方法院檢察署九十年度偵字第一二六三一號、九十年度他字第一九
五八號），本院判決如左：
    主  文
丁○○、丙○○均無罪。
    理  由
一、公訴意旨略以：丁○○為大昌國際股份有限公司（設台北縣板橋市○○路○段三
    九○號四樓，下稱大昌公司）總經理，亦為實際負責人，丙○○則係該公司業務
    經理。大昌公司於民國八十三年初，開始在台北縣板橋市○○○段第二崁小段第
    一六三地號、第一七三之二地號、第一七三之十一地號、第一七六地號、第一七
    六之四地號等土地上興建「上流社會」集合住宅大樓（後改名為「至善珍寶」）
    ，並同時在該處開始供顧客訂購預售屋。詎丁○○、丙○○竟共同意圖為自己不
    法之所有，並基於概括之犯意，明知該公司所興建之前開大樓並無「映月水塘」
    、「露天咖啡座」、「十二米迎賓大道及十五米迎賓大門」、「石雕拱門」及「
    五百坪中庭」等公共設施，仍令前開大樓之銷售人員於乙○○○、己○○、甲○○等人訂購房屋時，向乙○○○等人聲稱前開大樓興建完工後有前開公共設施，
    致乙○○○等人陷於錯誤，以每坪新台幣 (下同)二十五萬五千元至二十六萬二
    千元之高價，向大昌公司購買前開大樓（三人各購買一戶），並依約給付價金。
    嗣於八十八年間，前開大樓完工交屋時，乙○○○等人發覺公共設施中並無「映
    月水塘」、「露天咖啡座」，而大樓僅有六米私設道路，大門亦僅有七點八米寬
    ，石雕拱門則以水泥柱充數，另中庭僅有二百六十餘坪。因認被告丁○○、丙○○二人涉有刑法第三百三十九條第一項之詐欺取財罪嫌。
二、按犯罪事實應依證據認定之，無證據不得推定其犯罪事實。又不能證明被告犯罪
    者，應諭知無罪之判決，刑事訴訟法第一百五十四條、第三百零一條第一項前段
    分別定有明文。而認定不利於被告之事實，須依積極證據，苟積極證據不足為不
    利於被告事實之認定時，即應為有利於被告之認定，更不必有何有利之證據，又
    刑法第三百三十九條第一項詐欺罪之成立，以意圖為自己或第三人不法所有，以
    詐術使人將本人或第三人之物交付為要件。所謂以詐術使人交付，必須被詐欺人
    因其詐術而陷於錯誤，若其所用方法，不能認為詐術，亦不致使人陷於錯誤，即
    不構成該罪，最高法院著有判例可循（最高法院三十年度上字第八一六號、四十
    六年度台上字第二六０號判例參照）。
三、公訴人認被告丁○○、丙○○涉有詐欺犯行，係以右揭事實業據告訴人乙○○○
    、己○○、甲○○指述甚詳，並有買賣契約書、前開大樓之建造執照、平面圖、
    銷售廣告、照片十八張附卷可稽等為主要論據。訊據被告丁○○、丙○○均堅詞
    否認有何詐欺之犯行，並辯稱：（一）「露天咖啡座」設施，大昌公司早已訂購
    ，因此為可移動之物品，為免無人管理毀損或遺失，故未於點交前置放大樓中庭
    。嗣後社區管理委員會將該設施於八十九年六月二十七日排定為驗收項目，大昌
    公司亦於當日完成點交予管委會，大昌公司確有提供桌椅及遮陽傘，與廣告並無
    不合。（二）十二米迎賓大道，於廣告文宣上明白記載十二米「長」迎賓大道，
    可知十二米是指迎賓大道之長度，而非寬度。公訴人失察將大昌公司申請建照過
    程中為方便主管機關審查時，易於判別法定通道寬度所為六米之標示，誤認為本
    項道路之長度。（三）公訴人所指之「十五米迎賓大門」實係將本社區十七項景
    觀休閒設施中編號八「十二米長迎賓大道」中為形容社區入口極度寬敞之敘述，
    誤認為景觀休閒設施中編號九「社區宮廷大門」之寬度。（四）「龍吟流泉、映
    月水塘」之景觀設施有設置，原設計工程費用為九十三萬九千一百七十六元，變
    更後工程費用暴增為二百八十四萬六千六百九十元，且變更施作完成後之本項景
    觀工程，很明顯的遠比原設計更加安全美觀，此以廣告示意圖與現場實景照片實
    際比對即可得知。告訴人提出異議，實則為二樓露台於廣告上有淺水池與踏板之
    設計，與現有完成之工程不完全相同。且原設計之變更係因大昌公司正按原設計
    圖施作「龍吟流泉、映月水塘」之二樓部分工程時，因社區多位訂購戶陸續向大
    昌公司反應「水池構築於公眾道路上，為恐舖設之石板因受水氣浸潤濕滑，或日
    後管理不善而青苔叢生，造成兒童嬉戲及住戶通行安全不慎跌倒之疑慮」，大昌
    公司接獲客戶反應後，基於住戶安全考量，遂決議變更「龍吟流泉、映月水塘」
    之「部分」施作內容，改以水紋彩石內崁義大利進口磁磚圖騰之替代設施，替代
    原設計二樓部分之淺水池。同時鑒於該項設施流泉之後原無任何施工設計，為更
    增原設計之美觀，大昌公司另追加三十餘萬元之費用，向法國名設計師ＪＡＮＥ
    ˍＧＵＩＭＡＲＤ訂購其個人針對本案所特別量身燒製之手繪彩磁作為流泉之裝
    修壁面。詎告訴人無視於大昌公司之用心，不惜增加逾二倍之龐大工程造價增加
    原設計之美觀，起訴書竟指訴大昌公司及被告欺騙消費者，有詐欺之意圖，與事
    實完全不符。末查，大昌公司與訂戶所簽訂之房屋（車位）預定買賣契約書附件
    三建材設備說明書特記事項第（四）項約定，大昌公司為維護建物外觀之精緻格
    調，保有公共設施之修改權。前開公共設施大昌公司為安全顧慮及庭院景觀整體
    造型，變更部分施作內容，縱與銷售時之圖示有出入，依前述約定，大昌公司自
    屬有權為之。且依契約自由原則，當事人雙方意思表示一致契約即可成立，該預
    售屋廣告內容為買賣契約之一部分，雙方訂立買賣契約時，如雙方合意變更契約
    內容，致與廣告上內容有所差異，此亦為雙方同意後變更施作項目及內容，自難
    謂大昌公司廣告不實，欺騙消費者。且縱大昌公司依約有合法之修改權，大昌公
    司亦曾多次向全體住戶表示「住戶如對此項公共設施有意見，本公司基於服務客
    戶之宗旨，願在全體住戶對局部修改之內容達成一致之共識後，斟酌配合辦理」
    。大昌公司展現誠意，力求完善，益證實無欺騙消費者之意圖。（五）「石雕拱
    門」座落於社區Ｃ棟後方較隱蔽處，而原設計拱門上方出水口並無燈具設計，為
    增添花園景觀之夜間情調，特接受景觀專業設計師之建議，改採現有施工方式以
    利管線施作，且延續拱門出水口之照明，另於露易絲湖周圍追加多盞側燈裝置，
    使夜間景觀更形亮麗。故本案石雕拱門之施作，並非如本社區景觀中設置之石雕
    水牛、石雕白鵝類等單純以石材雕刻而成，而係經專業景觀設計師設計及施工。
    若按原設計採廠作劈面印度崗石柱或是越南玄武石柱施作，絕對比修正後需設搭
    架，組模板、綁紮鋼筋、配管線、黏壓條、洗「宜蘭石」並貼用「太陽紅砂岩」
    、「亮面黑金石」、勾縫等之施作方式簡單，亦只需花費八萬四千九百八十七元
    ，且較變更後之設計來得更省時、省工（原設計廠作完成後僅需一天即可完成之
    組立，現有設計至少需耗時二十個工作天）、省錢（現有設計則耗用近二十一萬
    元），此有施工圖、工程承攬合約書為證。事實上，大昌公司在本案大量使用大
    理石、花崗石等天然石材，光石材花費即高達六千九百七十六萬六千二百三十二
    元，全社區一九七戶住家之客、餐廳地坪原定舖設50＊50地磚，施工時大昌公司
    予升等舖設高級進口之天然石材，連踩在腳底下的戶外地坪也都採用花崗岩，焉
    有為圖蠅頭小利偷工減料，以水泥柱充數之理。（六）「五百坪中庭」部分，本
    案建築中庭設計風格即在引進國外開放景觀設計，務求提供全體住戶優雅之生活
    環境，使其宛如置身於熱帶社區庭院之中，因此本案庭園係完全委託六國景觀設
    計，專業施予全面化整體設計，故本案所有庭園景觀設計自始即為一連貫性設計
    ，自應為一整體性之計算，方才符合原規劃設計意旨。次按銷售海報上所標示範
    圍係如圖示之一樓中庭休閒設施配置圖及二樓中庭休閒設施配置圖，故廣告術語
    中所載「中庭」即是泛指整個一、二樓中庭休閒設施而言。亦即該紙銷售海報所
    泛稱之中庭於之初即並非僅如告訴人等認定之狹隘「中庭」，銷售海報中所謂「
    五百坪中庭」範圍自然含括一、二樓之全部休閒設施範圍，此點於銷售之時銷售
    人員即以現場模型及多份廣告圖說再三向承購戶說明。所謂「中庭」一語，公交
    會於（八九）公處字第二０五號處分書中謂：查「中庭」，在相關建築法令中並
    無此用語，其具體範圍應視個案情節，依一般消費通念決定。中庭面積計算方式
    ，以基地面積之建蔽率換算成空地面積，即指法定空地，而空地前後相通，一體
    連貫，可作為植栽、裝飾、造景之用，以提供住戶從事休閒及親子活動場所，此
    空間即可稱中庭，是以本建案法定空地為四百九十七坪，再加二樓中庭面積五十
    七坪，與廣告所稱尚屬相符，難認有違反公平交易法第二十一條第一項規定。國
    內知名環境規劃權威學者王小璘教授（英國倫敦大學環境規劃博士、東海大學景
    觀系所教授）對現今集合住宅之中庭所下定義：「中庭是建築之中介性空間，過
    度性空間及室內空間的延伸及擴展，亦是一特殊的建築型式。它是人為化的自然
    空間，是在某種程度上再現自然（即藝術化了的自然）的一種建築藝術。就空間
    性質而言，中庭屬於部分居住者使用之半私密性空間。就權屬而言，為同一棟或
    同一區域之住戶所有，為建築基地內之共用部分。就位置而言，因住宅空間不同
    ，可將空間層次分為住宅外圍環境之外部空間，建築本體延伸之外部空間及建築
    本體內之空間，其中建築本體延伸之外部空間意指存在於建築基地上，或在其周
    圍，或在建築本體上之空間，住宅中庭即屬於此類空間」。故相對於現今集合住
    宅而言，中庭並非如傳統建築般僅指一個完全被建築物或建築本體之延伸所包圍
    的庭院，尚應含蓋建物周邊延伸之空間。公訴人認中庭僅指中間庭院，非但於法
    無據，且與前述公交會及權威學者見解相違背等語。本院查：
(一)「露天咖啡座」依「一樓．中庭休閒設施總配置圖」所示，係屬編號十四號之休
    閒設施，已於八十九年六月二十七日由大昌公司完成點交予社區管理委員會，此
    有公共設備點交清冊一件、現場相片二張附卷可稽，並經本院履勘現場製有勘驗
    筆錄一件在卷可憑，公訴人認無「露天咖啡座」之設置，尚屬誤會。
(二)起訴書所指「十二米迎賓大道及十五米迎賓大門」依「一樓．中庭休閒設施總配
    置圖」所示，應係指編號八號之「十二米長迎賓大道」，經本院現場實際測量結
    果，自大門至建築線共長有十二米，此經本院履勘現場製有勘驗筆錄在卷可憑，
    其長度與廣告文宣所言相符，並無短少之情，公訴意旨認大樓僅有六米私設道路
    ，尚屬誤會。至於「十五米迎賓大門」依前開休閒設施總配置圖觀之，並無此項
    公共設施，如係指編號九之「社區宮廷大門」，則該廣告文宣上並未強調該大門
    之寬度。所謂「十五米迎賓大門」應係出自廣告文宣上「寬十五米的迎賓大門，
    一簾水幕及幾株棕櫚搖曳，流露與眾不同的生活意境」等描述編號八「十二米長
    迎賓大道」之形容詞。再參酌「迎賓大門」圖說上「寬十五米深十二米迎賓大道
    」之文字敘述整體觀之，可見廣告文宣上所指「寬十五米的迎賓大門」應係形容
    社區入口之寬敞。又該社區入口自兩側建築線測量起寬有十五米，此亦經本院履
    勘現場當場測量無訛，確如「迎賓大門」圖說所言「寬十五米深十二米迎賓大道
    」。況所謂「大門」應係指凡屬可供社區進出之寬敞空間，而不應侷限於狹隘門
    扉概念。故有關於大門部分並無廣告不實欺騙告訴人之情事。
(三)有關「石雕拱門」部分，如按原設計採廠作劈面印度崗石柱或越南玄武石柱施作
    ，其工程費用係新台幣（下同）八萬四千九百八十七元，修正後之工程費用則為
    二十萬八千六百四十七元，此分別有石雕拱門原設計圖、工程詳細價目表、石雕
    拱門工程變更．設計圖、工程單價細目表各一件附卷可查，變更後之工程費用遠
    高於變更前之工程費用，苟被告有詐欺之意，所圖為何，顯見被告就此部分並無
    不法所有之意圖。故被告辯稱因「石雕拱門」座落於社區Ｃ棟後方較隱蔽處，而
    原設計拱門上方出水口並無燈具設計，為增添花園景觀之夜間情調，特接受景觀
    專業設計師之建議，改採現有施工方式以利管線施作，且延續拱門出水口之照明
    ，另於露易絲湖周圍追加多盞側燈裝置，使夜間景觀更形亮麗等語，足堪採信。
(四)有關「映月水塘」部分，依庭園配置圖、休閒設施總配置圖、廣告圖所載，係於
    二樓露台邊設計一「流泉」自上而下，於一樓地面則設計一「水塘」，承接自上
    而下之流水，並於二樓露台設計一淺水池，而現場設施流泉則係自一、二樓夾層
    處出水，一樓仍設有水塘一處，功能正常，二樓淺水池則改舖水紋彩石代替，此
    亦經本院履勘現場無訛。其設施雖與原設計不盡相符，但精神則一。且本件變更
    原設計之原因，乃因客戶擔心舖設之石板日後受水氣浸潤濕滑或滋生青苔，恐老
    人或小孩有安全上疑慮，迭向大昌公司反應後，大昌公司始應客戶要求而變更設
    計，此分據證人庚○○結證稱：「我在買房子的時候看到圖上有設水池，就有向
    售屋小姐反應，後來又向丙○○小姐反應，我說久了石頭會生青苔，小孩或年紀
    大的人過去會有危險，是否可以不要做這個淺水池」，大昌接受其反應後，「有
    變更（設計），他叫我要簽切結書」「他說要把水改成從樓板底下出來」「看廣
    告圖，他們都有依照圖在做」「大昌公司在板橋蓋五十多年房子了，風評不錯，
    所以才找他們買房子」；證人戊○○結證稱：「在施工中，因我家裡都是老年人
    ，我有跟公司講這樣設計很危險有向大昌公司職員反應，我說儘量不要有妨礙老
    人家行走的設計，我在施工中如有看到一些設計可能妨礙老人家行走的設計就會
    向公司反應，二樓露台我是希望他做平平的」「二樓水池有照我意思變更」；證
    人林昌盛結證稱：「在裝修期間我常來，我的小孩還小，他的設計有危險，我向
    公司反應說，如果石頭長青苔會滑，對小孩有危險」「．．．後來有變更設計」
    ；證人李建霖結證稱：「我是第二任主委」「．．．有住戶跟我反應說映月水塘
    這樣做了會不會有危險性」「我問一些住戶，有住戶說那個水池久沒打掃會生青
    苔會造成危險，我就向大昌公司發函反應，大昌公司要做什麼，他們願意配合。
    在我卸任前住戶還沒有決定怎麼做」各等語。且原設計工程費用為九十三萬九千
    一百七十六元，變更後工程費用高達二百八十四萬六千六百九十元，此復有原設
    計工程圖、原設計工程承攬合約書所附工程單價細目表、工程變更詳圖、工程詳
    細價目表各一件附卷可憑。此部分休閒設施或與原設計不盡相符，但乃應客戶要
    求而變更，且變更後之工程費用並無短少，由此可見，被告就此部分亦無不法所
    有之意圖。
(五)有關「五百坪中庭」之爭議，乃因告訴人與被告之認知不同所致，所謂「中庭」
    在相關建築法令中並無此用語，其具體範圍應視個案情節，依一般消費通念決定
    。行政院公平交易委員會受理違反公平交易案件時，最早於八十四年五月四日第
    ００二０七次委員會議中，針對中庭面積之範圍界定及計算方式提出研究意見，
    經該委員會決議採用以基地面積扣除建築面積為標準，同一原則於嗣後相關案件
    爭議時迭經該會援用未作變更。該會認中庭面積之計算方式，以基地面積之建蔽
    率換算成空地面積，即指法定空地，而空地前後相通，一體連貫，可為植栽、裝
    飾、造景之用，以提供住戶從事休閒及親子活動場所，此空間即可稱為「中庭」
    。此有被告提出之該委員會第００二０七次、第００四一九次議案可憑。本院認
    此標準不失為一客觀標準，應可援用。查，本建築案法定空地為四百九十七坪，
    與廣告所稱五百坪中庭尚稱相符，且遍閱各廣告圖說，大昌公司僅表示「五百坪
    佛羅里達中庭，完全不計入公設」「於是五百坪中庭，使委託國內最負盛名的六
    國景觀，擔負起設計及監造的重責大任」，並無強調「開放空間有效面積」不計
    入中庭等足以引人錯誤之表示，故行政院公平交易委員會亦認此部分大昌公司並
    無違反公平交易法之規定，有該會處分書影本一件附卷可稽。是此部分亦難認被
    告有何詐欺可言。
四、按當事人於日常生活交易過程中為尋求締約之機會，對於契約標的如標的物之外
    觀、品質、效用功能等或其他事項難免有所誇大或不符之處，但並非當事人所述
    與事實稍有不符，即得以刑法詐欺罪相繩，本於刑法處罰之嚴重性及最後手段性
    ，必須行為當事人以詐術所故意隱瞞或積極虛構之內容，為締約時該個案重要關
    係之事項，始足該當刑法上之詐欺罪。本建案之休閒設施或有部分與廣告圖說略
    有出入，但變更後之工程費用並無短少之情，理由分別詳如前述，自難認被告有
    何不法所有之意圖。此外本院復查無其他積極證據足認被告涉有公訴人所指之犯
    行，不能證明被告犯罪，揆諸首揭說明，爰為被告無罪之諭知。
五、至告訴人於本院審理中追加告訴之事實：龐畢度噴泉戲水池天鵝無法噴水、Ｃ棟
    空調主機位置與原來配置圖不同、Ａ棟大樓外牆滲水、多件公共設施係屬違建等
    ，因本件業經諭知無罪判決，其與本件即無裁判上一罪之關係，本院無從審酌，
    併此指明。
據上論斷，應依刑事訴訟法第三百零一條第一項，判決如主文。
本案經檢察官高智美到庭執行職務
中      華      民      國      九十一      年      四      月  三十    日
                                  臺灣板橋地方法院刑事第一庭
                                      法  官  毛崑山
右正本證明與原本無異。
如不服本判決，應於判決送達後十日內，向本院提出上訴狀。
                                      書記官  楊灥
中      華      民      國      九十一      年      五      月    三    日
